最高法院民事判決　　　　　　九十四年度台上字第一七四六號
　　上　訴　人　甲○○
　　　　　　　　　　　　樓
　　訴訟代理人　黃宗正律師
　　被 上訴 人　乙○○
　　　　　　　　　　　　號
　　訴訟代理人　方文律師
上列當事人間請求返還股票事件，上訴人對於中華民國九十三年
二月十七日台灣高等法院台中分院第二審判決（九十二年度上易
字第二九一號），提起上訴，本院判決如下：
    主  文
原判決除假執行及駁回被上訴人其餘反訴部分外廢棄，發回台灣
高等法院台中分院。
    理  由
本件上訴人主張：伊於民國八十年五月八日以如第一審判決附表
一（下稱附表一）所示之統聯汽車客運股份有限公司股票（下稱
統聯公司股票）一千八百張（每張一千股、下同）設定質權，作
為向被上訴人借用新台幣（下同）一千零八十萬元之擔保，約定
利息按年息百分之三十六計算，清償期原為同年八月八日，嗣延
展至同年十二月八日。被上訴人於如附表一編號一至六所示之日
期先後轉讓同一附表所示之統聯公司股票共一千三百張，按每股
價值七．四０一元計算，抵充八十年十二月八日至八十一年一月
十九日、同年月二十日至同月二十三日之利息二十二萬八千二百
零二元、一萬三千九百三十元及扣除預扣利息九十七萬二千元後
之實得原本九百八十二萬八千元，伊僅欠被上訴人原本四十四萬
八千八百三十二元及自八十一年一月二十四日起至同年十一月九
日止之利息十八萬八千九百三十二元，剩餘如附表一編號七所示
之五百張統聯公司股票，則於九十二年二月十二日拍賣得款二百
五十萬元，抵充未罹於消滅時效之五年利息四十四萬八千八百三
十二元及尚未清償之原本四十四萬八千八百三十二元後，被上訴
人應返還伊一百六十萬二千三百三十六元等情，爰求為命被上訴
人如數給付並加付自九十二年二月十三日起按年息百分之二十計
算之利息之判決（上訴人原請求給付一百五十五萬元及自九十二
年四月八日起按年息百分之五計算之利息，嗣於原審為訴之聲明
擴張，請求如上聲明之給付。至其餘未繫屬本院部分，則不贅述
）。並就被上訴人之反訴，辯稱：被上訴人對於請求金額超過三
百五十八萬八千九百八十六元部分，不得請求利息等語。
被上訴人則以：上訴人向伊借款一千零八十萬元，扣除預扣利息
九十七萬二千元後，實得雖為九百八十二萬八千元，但伊於如附
表一編號一至六所示之日期先後轉讓同一附表所示之統聯公司股
票共一千三百張，按每股價值六．二五元計算所得之價額及如附
表一編號七所示之五百張統聯公司股票拍賣所得二百五十萬元，
抵充八十年八月八日至九十一年十一月十日按年息百分之三十六
計算之利息及原本後，上訴人尚欠伊原本四百十三萬九千八百二
十一元及利息六百十八萬二千一百三十四元。縱利息按年息百分
之二十計算，上訴人亦欠伊原本三百零一萬零一百四十六元及利
息三百六十四萬八千零八十六元等語，資為抗辯。並於原審提起
反訴，主張：依第一審判決認定之事實，以伊轉讓如附表一編號
一至六所示之統聯公司股票共一千三百張所得之價額，抵充利息
及原本後，上訴人尚欠伊原本三百五十八萬八千九百八十六元及
利息八十四萬四千三百零九元，而如附表一編號七所示之五百張
統聯公司股票拍賣所得二百五十萬元，抵充執行費用二萬五千零
十元、未罹於消滅時效之五年利息三百五十八萬八千九百八十六
元及尚未清償之原本三百五十八萬八千九百八十六元後，仍有四
百七十萬二千九百八十二元未受清償等情，求為命上訴人給付四
百七十萬二千九百八十二元，及自九十二年九月二十五日起至清
償日止，其中三百五十八萬八千九百八十六元按年息百分之二十
；其餘一百十一萬三千九百九十六元按年息百分之五計算之利息
之判決（被上訴人請求利息超過上開部分，已據其於原審為聲明
之減縮，原審誤為駁回被上訴人此部分之反訴，雖屬訴外裁判，
但因被上訴人未提起第三審上訴，故不在本院審理範圍內）。
原審就本訴部分維持第一審所為上訴人敗訴之判決，駁回其上訴
及擴張之訴，並命上訴人給付被上訴人四百七十萬二千九百八十
二元，及自九十二年九月二十五日起至清償日止，其中三百五十
八萬八千九百八十六元按年息百分之二十、其餘一百十一萬三千
九百九十六元按年息百分之五計算之利息，無非以：上訴人於八
十年五月八日以如附表一所示之統聯公司股票一千八百張設定質
權，作為向被上訴人借用一千零八十萬元之擔保，約定利息按年
息百分之三十六計算，清償期原為同年八月八日，嗣延展至同年
十二月八日，屆期上訴人未清償之事實，為兩造所不爭，自屬真
實。經查被上訴人於如附表一編號一至六所示之日期先後轉讓同
一附表所示之統聯公司股票共一千三百張，經台灣省會計師公會
依兩造在九十一年十一月七日第一審行言詞辯論時同意作為股票
移轉價值計算基準之統聯公司八十一年十二月三十一日資產負債
表鑑定結果，上開股票移轉價值每股為六．二五元。雖上訴人以
前開協議顯失公平，謂其不受該協議之拘束，但統聯公司股票因
該公司未上市而無一公定之市價，縱已上市，不僅一日數價，且
股票市價低於股權淨值為交易，亦常有之，尤以股價經常反應未
來，而非過去，故於八十一年間移轉之統聯公司股票，按八十一
年十二月三十一日之股票價值計算，並無不公平之處。況兩造依
上訴人所提之統聯公司八十一年度資產負債表達成協議，對於上
訴人亦難謂不公平。是以不論協議過程或協議內容，均無顯失公
平之可言，上訴人仍應受此一協議之拘束。又被上訴人既預扣利
息九十七萬二千元，兩造間自應於九百八十二萬八千元範圍內成
立消費借貸契約，且以前揭股票所得價款抵充利息，因非任意給
付，該借款自八十年五月八日起至清償日止之利息亦僅得按法定
最高利率百分之二十計算，至上訴人主張其已支付八十年五月八
日起至同年十二月八日止之利息，則未舉證以實其說，不足採取
。準此，被上訴人於八十一年一月二十日移轉五百張統聯公司股
票所得價款三百十二萬五千元，先抵充八十年五月八日起至八十
一年一月十九日止之利息一百三十七萬五千零二十二元（000000
0×20％×8÷12＋0000000×20％×12÷365＝0000000 ），次充
原本，上訴人尚欠被上訴人原本八百零七萬八千零二十二元；於
八十一年一月二十四日移轉六百三十四張統聯公司股票所得價款
三百九十六萬二千五百元，先抵充八十一年一月二十日起至同年
月二十三日止之利息一萬七千七百零五元（ 0000000×20 ％×4
÷365＝17705），次充原本，上訴人尚欠被上訴人原本四百十三
萬三千二百二十七元；於八十一年六月二十九日移轉一百四十四
張統聯公司股票所得價款九十萬元，先抵充八十一年一月二十四
日起至八十一年六月二十八日止之利息三十五萬五千七百五十九
元（ 0000000×20％×5÷12＋0000000×20％×5÷365＝355759
），次充原本，上訴人尚欠被上訴人原本三百五十八萬八千九百
八十六元；於八十一年九月二十三日移轉二張統聯公司股票所得
價款一萬二千五百元，抵充八十一年六月二十九日起至八十一年
九月二十二日止之利息十六萬八千七百九十七元（ 0000000×20
％×2÷12＋0000000×20％×25÷365＝168797 ）一部分，上訴
人尚欠被上訴人原本三百五十八萬八千九百八十六元及利息十五
萬六千二百九十七元；於八十二年十一月十日移轉二十張統聯公
司股票所得價款十二萬五千元，抵充上開尚未清償之利息十五萬
六千二百九十七元一部分，上訴人尚欠被上訴人原本三百五十八
萬八千九百八十六元及利息八十四萬四千三百零九元（含八十一
年九月二十三日起至八十二年十一月九日止之利息八十一萬三千
零十二元「0000000×20％×13÷12＋0000000×20 ％×18÷365
＝813012」）。上訴人既欠被上訴人前述本息，且八十一年十一
月十三日之上訴人存證信函亦非給付之提出，自無所謂被上訴人
受領遲延之可言，上訴人據以謂自斯時起無庸支付利息，亦不可
採。次查如附表一編號七所示之五百張統聯公司股票，被上訴人
於九十二年二月十二日以每股五元承受，所得價款二百五十萬元
先抵充執行費用二萬五千零十元，次抵充未罹於時效之五年利息
（0000000×20％×5＝0000000 ）一部分，上訴人尚欠被上訴人
利息一百十一萬三千九百九十六元及原本三百五十八萬八千九百
八十六元。綜上所述，上訴人請求被上訴人應給付一百六十萬二
千三百三十六元及自九十二年二月十三日起按年息百分之二十計
算之利息，即屬無據，不應准許；被上訴人反訴請求上訴人應給
付四百七十萬二千九百八十二元，及自九十二年九月二十五日起
至清償日止，其中三百五十八萬八千九百八十六元按年息百分之
二十；其餘一百十一萬三千九百九十六元按年息百分之五計算之
利息，則屬有據，應予准許等詞，為其判斷之基礎。
惟查上訴人於八十年五月八日向被上訴人借得之九百八十二萬八
千元，兩造約定利率為週年百分之三十六，既已超過民法第二百
零四條第一項所定之週年百分之十二，倘上訴人於一個月前預告
被上訴人，則依該條項之規定，被上訴人於一年後以移轉統聯公
司股票所得價款抵充系爭借款本息，即應先抵充原本，次充利息
。惟被上訴人自八十一年六月二十九日起移轉或於九十二年二月
十二日承受統聯公司股票所得之價款，原審未究明是否合於上揭
應先抵充原本之規定，率予認定應先抵充利息，次充原本，已有
未當。又統聯公司八十年度資產負債表記載股本為三十七億元（
以每股面額十元計算，股數為三億七千萬股）、股東權益為二十
七億四千二百十九萬八千八百八十八元，依台灣省會計師公會鑑
定之計算方式，即股東權益為分子、股本為分母，統聯公司股票
於八十年十二月三十一日之價格每股應為七．四一一元，較該公
會鑑定八十一年十二月三十一日每股為六．二五元，高出一．一
六一元，而被上訴人移轉之一千三百張統聯公司股票，其中一千
一百三十四張之移轉日期，距八十年十二月三十一日僅二十日或
二十四日，距八十一年十二月三十一日則長達三百四十五日或三
百四十一日，故此一千一百三十四張統聯公司股票，若依兩造間
之協議，以距移轉較遠時之價格每股六．二五元計算，所得價款
即減少約一百三十一萬六千五百七十四元，對於上訴人能否謂無
不公平，非無疑義。乃原審未遑注意及此，遽為上訴人不利之判
斷，亦屬可議。末按對於利息，無須支付遲延利息，民法第二百
三十三條第二項定有明文。查上訴人應給付被上訴人之金額，其
中一百十一萬三千九百九十六元係屬利息，依上說明，原審命上
訴人支付此部分之法定遲延利息，於法並有未合。上訴論旨，指
摘原判決於其不利部分為不當，求予廢棄，非無理由。
據上論結，本件上訴為有理由。依民事訴訟法第四百七十七條第
一項、第四百七十八條第二項，判決如主文。
中　　華　　民　　國　九十四　年　　九　　月  二十二  日
                      最高法院民事第七庭
                          審判長法官  許　朝　雄
                                法官  謝　正　勝
                                法官  鄭　玉　山
                                法官  吳　麗　女
                                法官  鄭　傑　夫
      本件正本證明與原本無異
                                      書  記  官
中　　華　　民　　國　九十四　年　　十　　月    五  　日
                                                    ｍ
